【裁判字號】    89,重上,350
【裁判日期】    891204
【裁判案由】    返還不當得利
【裁判全文】
臺灣高等法院民事判決                            八十九年度重上字第三五○號
    上  訴  人  天下電子股份有限公司
    法定代理人  陳清忠
    訴訟代理人  林詮勝律師
    複 代 理人  高秀枝律師
    被 上 訴人  甲○○      .
    訴訟代理人  黃國郎律師
右當事人間返還不當得利事件，上訴人對於中華民國八十九年五月二十日台灣新竹地
方法院八十九年度重訴字第一二號第一審判決提起上訴，本院判決如左：
    主    文
原判決關於命上訴人給付之利息，超過八十三年十二月三十日起算部分，及該部分假
執行之宣告，暨訴訟費用之裁判除確定部分外，廢棄。
右廢棄部分，被上訴人在第一審之訴及其假執行之聲請均駁回。
其餘上訴駁回。
第一、二審訴訟費用，除確定部分外，由上訴人負擔十分之九，餘由被上訴人負擔。
    事    實
甲、上訴人方面：
一、聲明：求為判決：
  (一)原判決不利於上訴人部分廢棄。
  (二)右廢棄部分，被上訴人在第一審之訴及假執行之聲請均駁回。
  (三)第一、二審訴訟費用均由被上訴人負擔。
二、陳述：除與原判決記載相同者予以引用之外，補稱：
  (一)被上訴人於八十年十一月七日與欲參與上訴人公司經營之訴外人黃文壹、蔡藤村
    二人簽訂股份移轉合約書，於該合約書第二條約定，被上訴人需協助黃文壹、蔡
    藤村當選董監事，並同意免除天下公司對被上訴人所有之借款債務。嗣後蔡藤村
    確實出任天下公司董事長，黃文壹亦出任董事，則被上訴人所為免除對上訴人公
    司債務之意思表示之條件已成就，蔡藤村既為上訴人公司董事長，自得代表上訴
    人受領該免除之意思表示，是依民法第三百四十三條之規定，兩造間有關此二筆
    匯款之債之關係即歸於消滅，被上訴人即不得主張上訴人受有不當得利而請求返
    還；又前開免除上訴人公司借款債務之約定，亦應認為是利他契約，依民法第二
    百六十九條第一項之規定，或類推適用該項之規定，上訴人有權向被上訴人主張
    債務免除之利益。
  (二)被上訴人所提上訴人公司於八十三年第三屆第五次董監事聯席會議紀錄，主張上
    訴人公司業已承認被上訴人之借款債務，然該決議內容並未具體指明為何筆借款
    債務，自不能就此認定上訴人事後追認系爭借款債務，且上訴人公司於八十二年
    六月三十日改組前，董監事數度易手，公司內部混亂異常，現任法定代理人所組
    成之經營團隊於八十二年九月接任，其對於前任所遺債務，只要是合法成立者即
    負責，因而有該項決議內容，惟被上訴人與訴外人黃文壹、蔡藤村間就上訴人公
    司經營權之移轉立有股權移轉合約書，其上約明免除上訴人對被上訴人所有之借
    款債務，被上訴人即應受拘束。
  (三)被上訴人雖於請求被告返還前開二筆借款之八十八年度重上字第一０八號事件審
    理時，提出協議書一份，主張該協議書為前開合約書之附件，系爭匯款之債務未
    經免除云云，惟該協議書與合約書係分開獨立，非附著於合約書之後，其簽訂日
    期與合約書簽訂日期相同，而內容之記載與合約書免除債務之意思互相矛盾，若
    欲變更合約書之內容，只須就合約書本文修訂即可，無另以協議書為之之必要；
    又該協議書之記載除借款金額與被上訴人所提之借據金額相同外，其借款日期、
    還款日期、借款利率之計算，與前開借據皆有所不同，從而協議書之內容不足作
    為推翻合約書有關免除債務約定之依據。縱認該協議書內容為真正，然該協議書
    係訴外人黃文壹與蔡藤村無權代理上訴人公司與被上訴人簽署，該協議書內容對
    上訴人自不生效力。
  (四)被上訴人於八十八年十二月三十日始就本案起訴，依民法第一百二十六條規定，
    利息各期請求權之消滅時效為五年，是被上訴人所請求之利息中，於八十三年十
    二月三十日前所生之各期請求權，均已罹於時效消滅，上訴人拒絕給付該部分之
    利息。
三、證據：除援用原審所提證據外，補提股份移轉合約書、天下電子股份有限公司變
    更登記事項卡、協議書影本各一份為證。
乙、被上訴人方面：
一、聲明：求為判決：
  (一)駁回上訴。
  (二)第二審訴訟費用由上訴人負擔。
二、陳述：除與原判決記載相同者予以引用外，補稱：
  (一)上訴人公司為股份有限公司，就其公司每筆資金之流向，應可自其會計帳冊中查
    知，若前開匯入上訴人公司帳戶內之三千五百萬元借款，為清償或為繳交股款或
    借用公司帳戶轉帳等情形，應當由上訴人負舉證責任。又縱上訴人公司於八十年
    間借款當時尚有資金可供運用，無須向被上訴人借款，然上訴人確實有收受被上
    訴人匯入之三千五百萬元，有借據及匯款單等可憑，並經證人蔡宗哲等結證明確
    。則本件訴外人嚴基德以上訴人公司名義向被上訴人借款時，因不具有代表上訴
    人公司之權限，借貸雖對上訴人公司不生效力，惟被上訴人已將借款三千五百萬
    元匯給上訴人公司受領，是上訴人受此利益，因借貸契約之無效，而自始無法律
    上之原因，即屬不當得利，上訴人自應返還其利益。
  (二)被上訴人於八十年十一月七日與訴外人黃文壹、蔡藤村二人簽訂之股份移轉合約
    書第二條，雖有被上訴人同意免除上訴人對被上訴人所有之借款債務等之字句，
    然被上訴人係對與上訴人公司無關之第三人黃文壹、蔡藤村為意思表示，對上訴
    人自不生效力。縱黃文壹、蔡藤村嗣後成為被上訴人公司之負責人，亦難認此項
    免除債務之意思表示可溯及對上訴人為之。且本件上訴人應返還之不當得利之債
    務，亦不在被上訴人前開合約書所表示免除債務之範圍內。
  (三)被上訴人與訴外人黃文壹、蔡藤村簽立前揭股份移轉合約書之同時，另簽訂有一
    份協議書，內容即針對上訴人公司日後如何清償上開兩筆匯款及其利息計算之約
    定，且於協議書之末特別註明：「本協議書為股份移轉合約書之附件」，而該協
    議書上之簽名及印章，業據黃文壹、蔡藤村二人在鈞院八十八年度重上字第一○
    八號民事事件審理時，結證確屬真正無訛。又上訴人公司於八十四年五月三十日
    下午一時，由現任法定代理人陳清忠召開之八十三年第三屆第五次董監事聯席會
    議上，仍作成決議針對被上訴人有關借款部分，希望能分三至四年攤還，以減輕
    公司在財務上之負擔，上訴人公司既於董監事聯席會議上一致通過決議承認上開
    債務，希望能分期三至四年攤還，足證本件債務並未免除。
  (四)另依被上訴人與訴外人黃文壹、蔡藤村二人於八十年十一月七日簽訂之前開股份
    移轉合約書及協議書內容觀之，並無提及訴外人黃文壹、蔡藤村對被上訴人表示
    承擔上訴人公司對被上訴人所負返還上開二筆匯款債務之意思。又上訴人主張被
    上訴人與訴外人黃文壹、蔡藤村簽訂之股份移轉合約書上所載之免除借款債務之
    記載，係利他契約，上訴人公司有權主張債權免除之利益云云，惟按民法第二百
    六十九條所規定之利他契約，係指以契約訂定向第三人為給付者之契約，與本件
    被上訴人與訴外人黃文壹、蔡藤村簽訂之股份移轉契約，並非約定向第三人給付
    之性質完全不同。
  (五)不當得利之受領人，係依法應將其所受領之利益，附加利息，一併返還。此乃法
    律規定不當得利人之應履行之義務，自無不行使而罹於時效消滅之問題。上訴人
    主張本件有關八十三年十二月三十日以前所生之利息請求權，已罹於時效消滅云
    云，顯有誤會。
三、證據：除援用原審所提證據外，補提天下電子股份有限公司八十三年度第三屆第
    五次董監事聯席會議記錄影本為證。
    理    由
一、本件被上訴人起訴主張：上訴人於八十年一月十七日由其總經理即訴外人嚴基德
    代理向被上訴人借款二千五百萬元，嗣又於八十年九月三十日再向被上訴人借款
    一千萬元，被上訴人分別於八十年一月二十一日及同年九月三十日將上開借款利
    用中國商銀匯到上訴人公司設於上開銀行新竹科學園區分行帳號0000000
    000─０號帳戶內，而前開借款清償期分別於八十年七月十九日及八十一年九
    月三十日到期，惟上訴人均未依約清償，經被上訴人依消費借貸之法律關係起訴
    請求返還借款，本院認定上訴人公司借款當時之總經理嚴基德就本件借款係無權
    代理，借貸關係對上訴人不生效力，而駁回被上訴人在第一審之請求確定在案。
    惟被上訴人已將三千五百萬元匯給上訴人並經上訴人受領，被上訴人並非為清償
    或繳交公司股款或借用公司帳戶轉帳而交付該筆款項，亦未對上訴人表示免除前
    開三千五百萬元之債務，上訴人受此利益，因借貸契約之無效，自始無法律上之
    原因，即屬不當得利，被上訴人為此依不當得利之法律關係，請求上訴人返還三
    千五百萬元及其中二千五百萬元自八十年一月二十二日起，其餘一千萬元自八十
    年十月一日起，均自清償日止之法定遲延利息。（原審判決上訴人給付二千六百
    六十萬元，及其中一千六百六十萬元自八十年一月二十二日起，其餘一千萬元自
    八十年十月一日起，均自清償日止之法定遲延利息，而駁回被上訴人其餘請求，
    被上訴人對於其敗訴部分，並未上訴而告確定）。
二、上訴人則以：被上訴人匯入上訴人公司在中國商銀帳戶內之二筆款項共三千五百
    萬元並非為上訴人公司所使用，被上訴人主張上訴人受有該二筆匯款之利益，自
    應舉證以實其說。退一步言之，縱認上訴人曾對被上訴人負有該二筆匯款三千五
    百萬元之債務，惟被上訴人已向訴外人黃文壹、蔡藤村為表示免除該債務之意思
    ，該免除上訴人公司借款債務之約定，應認為是利他契約，上訴人有權主張債務
    免除之利益，而訴外人黃文壹、蔡藤村事後分別擔任上訴人公司之董事、董事長
    ，被上訴人免除上訴人公司債務之意思表示亦因條件成就而生效，上訴人自不須
    再就該等債務負清償責任。又縱認被上訴人未為免除債務之意思表示，惟訴外人
    黃文壹、蔡藤村於與被上訴人簽立之協議書中，已為承擔上訴人公司對被上訴人
    所負該三千五百萬元債務之表示，上訴人自得免除責任等語，資為抗辯。
三、被上訴人主張上訴人於八十年一月十七日由其總經理嚴基德代理向被上訴人借款
    二千五百萬元，嗣又於八十年九月三十日再向被上訴人借款一千萬元，由被上訴
    人分別於八十年一月二十一日及同年九月三十日將上開借款利用中國國際商業銀
    行匯到上訴人公司設於上開銀行新竹科學園區分行帳號0000000000─
    ０號帳戶內，而上開借款清償期分別於八十年七月十九日及八十一年九月三十日
    屆至，惟上訴人均未依約清償，經被上訴人於八十七年三月十六日依消費借貸之
    法律關係，起訴請求上訴人返還，臺灣新竹地方法院以八十七年度重訴字第四十
    號判決被上訴人勝訴，上訴人應返還全部借款及給付約定之利息，上訴人不服上
    訴本院，本院認定上訴人公司借款當時之總經理嚴基德就本件借款係無權代理，
    借貸關係對上訴人不生效力，而以八十八年度重上字第一○八號判決駁回被上訴
    人在第一審之訴確定在案等情，已據被上訴人提出借據、匯款申請書、臺灣新竹
    地方法院八十七年度重訴字第四十號及本院八十八年度重上字第一０八號民事判
    決等為證，而上訴人對於被上訴人分別於八十年一月二十一日及同年九月三十日
    各匯款二千五百萬元、一千萬元，合計三千五百萬元至上訴人公司在前開中國國
    際商業銀行新竹科學園區分行帳號內之情並不爭執，惟以前揭情詞置辯。因此本
    件應審究者，為：(一)上訴人是否有因被上訴人匯入二筆款項合計三千五百萬元至
    其公司帳戶內，而受有該款項之利益？(二)被上訴人是否有對上訴人為免除該款項
    債務之意思表示，致該債務因免除而消滅？(三)訴外人黃文壹、蔡藤村有無與債權
    人即被上訴人簽訂協議書，承擔原債務人即上訴人對被上訴人所負上開三千五百
    萬元之債務？經查：
  (一)上訴人雖否認上開款項為上訴人所使用，並辯稱被上訴人在其匯款當時係擔任上
    訴人公司之董事長，公司帳戶為其所掌管，是其之匯款僅係被上訴人利用公司之
    帳戶轉帳，抑或清償公司或交付股款之用云云。但查，証人蔡宗哲於原審證稱：
    「當時八十年間我擔任天下公司的董事，因為經營不善，嚴基德有向被上訴人借
    錢，是公司缺錢，由嚴出面向被上訴人借，作為員工的薪水等用途，我知道是借
    了一筆一千萬，一筆二千五百萬元，我們所以知道是因嚴在董事會開會時有報告
    」、「因為我在被上訴人之前擔任公司的董事長，故對經營情形比較清楚，在第
    一筆借款過了二、三個禮拜之後董事會就開會追認該借款，後來第二筆也是一樣
    在二、三個禮拜後開會追認」、「我不是當時之經營者，確實當時公司因週轉問
    題，有向被上訴人借款，至於當時公司可用的資金還有多少要問嚴基德」、「在
    匯款後二、三個月禮拜董事都知道有這筆錢進來公司，事後也開會追認，所以被
    上訴人之匯款應該不是上訴人所言係轉帳或繳納股款之情形」等語（見原審卷第
    七十九頁至八十三頁），證人郭文睿於原審亦證稱：「是因為公司資金週轉困難
    ，嚴基德他自己南下向被上訴人借款，是事後在董事會他才提出的，至於事後隔
    多久董事會有開會追認，因為時隔較久忘記了，但公司應有紀錄」等語（見原審
    卷第八十一頁）。又上訴人為股份有限公司，就其公司每筆資金之流向，當不難
    自其會計帳冊中查知，倘上開匯款有如上訴人所言匯入後即轉手匯出之情事，上
    訴人自當提出公司之傳票、帳冊等資料以供審酌，惟上訴人迄未提出，是上訴人
    此部分辯解，是否屬實，仍有疑義。況上訴人公司於八十四年五月三十日下午一
    時，由現任法定代理人陳清忠召開之八十三年第三屆第五次董監事聯席會議上，
    針對被上訴人有關借款部分，決議：希望能分三至四年攤還，以減輕公司在財務
    上之負擔等情，此有上訴人公司八十三年第三屆第五次董監事聯席會會議記錄附
    卷為憑，上訴人對該會議記錄之真正亦不爭執，足見被上訴人上開二筆匯款，係
    供上訴人公司週轉之用。上訴人辯稱其公司於七十九年間就定期存單部分，有五
    千六百多萬元可供使用，於八十年一月間，亦有八千萬元之現金可供運用云云，
    縱認屬實，亦無法據此即認定被上訴人當時所匯至上訴人公司帳戶內之款項，其
    使用人非為上訴人公司。此外，上訴人又未能舉證證明被上訴人匯入之該等款項
    係非供上訴人公司使用，是上訴人辯稱其並非該匯款之實際受益人，不足採信。
  (二)被上訴人固有於八十年十一月七日與訴外人黃文壹、蔡藤村簽訂股份移轉合約書
    ，該合約書第二條並載明：「甲方（即被上訴人）應為必要之協助，使乙方（即
    黃文壹、蔡藤村）或其指定之人於天下公司七十九年度之股東常會，當選為天下
    公司之監察人及天下公司半數以上之董事....，甲方同意免除天下公司對甲方所
    有之借款債務」等語，此有被上訴人不爭執之系爭合約書影本在卷可憑。惟按免
    除債務者，謂債權人為拋棄債權，對債務人所為一方之意思表示而發生效力之單
    獨行為，是免除應由債權人向債務人以意思表示為之，故為有相對人之單獨行為
    ，若債權人向第三人為免除之意思表示者，對債務人仍不生債務消滅之效力。查
    系爭合約書係由被上訴人與訴外人黃文壹、蔡藤村訂立，而非與上訴人訂立，而
    被上訴人固有於系爭合約書中載明「免除對上訴人公司債務」之文句，惟其並非
    對債務人即上訴人公司為之，依上開說明，對上訴人公司自不生效力。雖訴外人
    黃文壹嗣後成為上訴人公司之董事長，但並不因此即認定被上訴人上述所為免除
    債務之意思係對上訴人公司為之，上訴人辯稱：被上訴人已對其免除債務云云，
    自非可採。
  (三)上訴人主張上開八十年十一月七日之協議書，既由訴外人黃文壹、蔡藤村與被上
    訴人所簽訂，而黃文壹、蔡藤村又非代理上訴人公司，則該協議書之真意應認為
    是被上訴人與黃文壹、蔡藤村二人成立債務承擔協議，由黃文壹、蔡藤村二人承
    擔上訴人之債務，依民法第三百條之規定，系爭匯款債務已移轉予黃文壹、蔡藤
    村二人，上訴人自不負返還之責云云。但查，系爭協議書之內容主要係針對上訴
    人公司日後如何清償被上訴人前述二筆匯款及其利息之計算予以約定，並無提及
    訴外人黃文壹、蔡藤村對被上訴人表示承擔上訴人公司對被上訴人所負上開二筆
    匯款債務，此有上開協議書為憑，足見系爭協議書並非訴外人黃文壹、蔡藤村承
    擔上訴人對被上訴人所負債務之協議甚明，上訴人上開辯解不足採信。
四、按無法律上原因而受利益，致他人受損害者，應返還其利益，雖有法律上之原因
    ，而其後已不存在者，亦同，民法第一百七十九條定有明文。又因履行契約而為
    給付，若該契約事後經認定為無效者，給付之目的既自始不存在，給付受領人受
    此利益之法律上原因，亦自始不存在，依民法第一百七十九條之規定，自應返還
    其利益（最高法院二十三年上字第一五二八號判例參照）。本件訴外人嚴基德於
    以上訴人公司名義向被上訴人借款時，因不具有代表上訴人公司之權限，且其借
    款之前未依公司法第二百零四條之規定召集董事會決議，事後亦未依同一規定召
    集董事會追認，經本院於八十八年十一月九日以八十八年度重上字第一０八號判
    決被上訴人敗訴，此有上開判決書可按。惟被上訴人為履行借貸契約，已將三千
    五百萬元匯給上訴人並經上訴人受領，已如前述，是上訴人受此利益，因借貸契
    約之無效，而自始無法律上之原因，即屬不當得利。至於上訴人辯稱訴外人郭文
    睿、蔡宗哲已為上訴人向被上訴人清償其中之八百四十萬元，此部分之金額應予
    以扣除乙事，被上訴人於本院對此並不再爭執，自應予以扣除。
五、按對於一人負擔數宗債務，而其給付之種類相同者，如清償人所提出之給付，不
    足清償全部債額時，由清償人於清償時指定其應抵充之債務，民法第三百二十一
    條定有明文；又清償人不為前條之指定者，依左列之規定，定其應抵充之債務：
    「....  二債務均已屆清償期或均未屆清償期者，以債務之擔保最少者，儘先抵
    充，擔保相等者，以債務人因清償而獲益最多者，儘先抵充... 」，同法第三百
    二十二條第二款亦有明定。本件上訴人因被上訴人先前匯予其款項二筆，其中一
    筆二千五百萬元，另一筆一千萬元，而受有三千五百萬元之利益，致被上訴人受
    有損害，而對被上訴人負有三千五百萬元之不當得利債務，已如前述，惟因訴外
    人蔡宗哲、郭文睿嗣後已合計為上訴人向被上訴人清償其中之八百四十萬元，係
    屬債務之一部清償，而其等於清償時復未指定抵充之債務，是依上開條文之規定
    ，應以債務人即上訴人因清償而獲益最多者，作為其抵充債務之標準，故就本件
    債務而言，應認訴外人蔡宗哲、郭睿所清償者，係其中之該筆二千五百萬元債務
    之一部分，故該筆經清償後，上訴人就該筆尚積欠被上訴人一千六百六十萬元之
    不當得利債務，並另積欠被上訴人一筆一千萬元之不當得利債務，合計二千六百
    六十萬元。
六、按受領人於受領時，知無法律上之原因者，應將受領時所得之利益附加利息一併
    償還，民法第一百八十二條第二項定有明文。本件上訴人受有二千六百六十萬元
    之不當得利，因此被上訴人請求上訴人償還二千六百六十萬元及該金額之利息，
    尚屬有據。惟按利息之請求權因五年間不行使而消滅，民法第一百二十六條定有
    明文。本件被上訴人請求上訴人給付二千六百六十萬元之利息，其中一千六百六
    十萬元自八十年一月二十二日起，其餘一千萬元自八十年十月一日起，均按年息
    百分之五計算之利息。然查，被上訴人於八十八年十二月三十日始起訴請求上訴
    人給付不當得利，因上訴人就此為時效之抗辯，利息請求權超過五年部分即罹於
    時效而消滅，因此被上訴人僅能請求自八十三年十二月三十日起，按年息百分之
    五計算之利息。
七、從而，被上訴人依不當得利之法律關係，請求上訴人返還其不當得利金額二千六
    百六十萬元，及自八十三年十二月三十日起，至清償日止，按年息百分之五計算
    之利息，為有理由，應予准許。逾此所為請求，為無理由，應予駁回。至於被上
    訴人敗訴部分，其假執行之聲請失所附麗，應併予駁回。原審就超過上開應准許
    部分，為上訴人敗訴之判決，並為假執行之宣告，自有未洽。上訴意旨就此部分
    指摘原判決不當，求予廢棄改判，為有理由。至於上開應准許部分，原審判命上
    訴人給付，並為假執行之宣告，核無違誤，上訴意旨，就此部分，仍執陳詞，指
    摘原判決不當，求予廢棄，為無理由，應駁回其上訴。
八、本件事證明確，兩造其餘攻擊防禦方法，核與判決結果不生影響，無庸一一論列
    審酌，附此敘明。
九、據上論結：本件上訴為一部有理由，一部無理由，依民事訴訟法第四百五十條、
    第四百四十九條第一項、第七十九條但書，判決如主文。
中      華      民      國    八十九    年      十二     月      四     日
                                臺灣高等法院民事第七庭
                                    審判長法  官  張  耀  彩
                                          法  官  陳  玉  完
                                          法  官  侯  東  昇
右正本係照原本作成。
如不服本判決，應於收受送達後二十日內向本院提出上訴書狀，其未表明上訴理由者
，應於提出上訴後二十日內向本院補提理由書狀（均須按他造當事人之人數附繕本）
上訴時應提出委任律師或具有律師資格之人之委任狀；委任有律師資格者，另應附具
律師及格證書及釋明委任人與受任人有民事訴訟法第四百六十六條之一第一項但書或
第二項（詳附註）所定關係之釋明文書影本。
中      華      民      國    八十九    年      十二     月      五     日
                                          書記官  鄭  兆  璋
附註：
民事訴訟法第四百六十六條之一（第一項、第二項）：
對於第二審判決上訴，上訴人應委任律師為訴訟代理人。但上訴人或其法定代理人具
有律師資格者，不在此限。
上訴人之配偶、三親等內之血親、二親等內之姻親，或上訴人為法人、中央或地方機
關時，其所屬專任人員具有律師資格並經法院認為適當者，亦得為第三審訴訟代理人
。


司法院資訊處製作；財團法人民間司法改革基金會備份。
